【裁判字號】    98,上易,463
【裁判日期】    981014
【裁判案由】    詐欺
【裁判全文】
臺灣高等法院刑事判決                 98年度上易字第463號
上  訴  人  臺灣板橋地方法院檢察署檢察官
被      告  丙○○
選任辯護人  汪士凱律師（扶助律師）
上列上訴人因被告詐欺案件，不服臺灣板橋地方法院97年度易字
第2884號，中華民國97年12月19日第一審判決（起訴案號：臺灣
板橋地方法院檢察署97年度偵字第17893、23480號），提起上訴
，本院判決如下：
    主  文
原判決關於對乙○○詐欺部分撤銷。
丙○○意圖為自己不法之所有，以詐術使人將本人之物交付，處
有期徒刑伍月，如易科罰金以新臺幣壹仟元折算壹日。緩刑伍年
。
其他上訴駁回。
    事  實
一、丙○○失業後，經濟拮据，乃意圖為自己不法之所有，先後
    於民國97年2 月17日及同年3 月4 日，均在臺北縣樹林市○○街○ 段育德街口之便利商店前，持自己所開立之面額新臺
    幣（下同）5 萬元及10萬元之本票各1 張，分次向乙○○共
    借款15萬元，佯稱欲以此金錢購買基金投資，並允諾每1 萬
    元每月給予300 元至1000元之利息，乙○○不疑有他乃悉數
    借予，詎丙○○僅給付利息6000元後，即逃逸無蹤，乙○○
    始知受騙。
二、案經乙○○訴請臺北縣政府警察局樹林分局報請臺灣板橋地
    方法院檢察署檢察官偵查起訴。
    理  由
甲、證據能力部分：
    按被告以外之人於審判外之言詞或書面陳述，除法律有規定
    者外，不得作為證據；又被告以外之人於審判外之陳述，雖
    不符合同法第159條之1至第159條之4之規定，但經當事人於
    審判程序同意作為證據，法院審酌該言詞陳述或書面陳述作
    成時之情況，認為適當者，亦得為證據。當事人、代理人或
    辯護人於法院調查證據時，知有第159條第1項不得為證據之
    情形，而未於言詞辯論終結前聲明異議者，視為有前項之同
    意，刑事訴訟法第159條第1項及第159條之5分別定有明文。
    本判決下列所引用之各該被告以外之人於審判外之陳述（包
    含書面陳述），雖屬傳聞證據，惟當事人於本院審判期日中
    表示同意作為證據方法而不予爭執，本院審酌上開證據資料
    製作時之情況，尚無違法不當及證明力明顯過低之瑕疵，亦
    認為以之作為證據應屬適當。揆諸前開規定，爰依刑事訴訟
    法第159條之5規定，認前揭證據資料均有證據能力，先予敘
    明。
乙、實體部分：
壹、有罪部分（即對乙○○詐欺部分撤銷改判）：
一、訊據被告丙○○固不否認收受告訴人上述金錢情事，惟矢口
    否認有何詐欺取財犯行，辯稱：第1筆5萬元，伊係向告訴人
    說要玩期貨，不管輸贏，會照付利息，第2筆 10萬元，伊說
    虧錢，一樣借錢，一樣付利息，事後有用自己名字開本票 2
    張給告訴人，伊並沒有要騙告訴人之意思；告訴人確實有認
    識到該筆金錢交由伊投資係有虧損之可能，且雙方約定投資
    之盈虧由伊自負責任，告訴人交付伊該筆金錢，係圖每月固
    定之利息，至於伊如何運用該筆金錢及投資是否獲利等情，
    並非告訴人決定借貸該筆金錢所考量之事，告訴人未就伊是
    否將該筆金錢用於投資一事陷於錯誤等語。
二、然查：
  (一)被告有於前揭時地先後向告訴人借得 5萬元及10萬元，總計
    15萬元，並以自己名義開立面額5萬元及10萬元之本票各1張
    交予告訴人等情，已據被告自承在卷（見本院卷第17頁背面
    ），核與證人即告訴人乙○○於偵查、原審法院及本院審理
    時證述情節相符（見97年度偵字第17893號卷第2頁背面、第
    13頁、原審卷第47頁、本院卷第18頁），並有本票影本 1紙
    附卷可稽（見97年度偵字第17893號卷第7頁），堪信為真實
    。
  (二)被告雖辯稱第1筆5萬元，伊係向告訴人說要玩期貨，不管輸
    贏，會照付利息，第 2筆10萬元，伊說虧錢，一樣借錢，一
    樣付利息，事後有用自己名字開本票 2張給告訴人，伊並沒
    有要騙告訴人之意思云云，惟據被告於檢察官偵訊時供承：
    「我總共和她借2次錢，分別是5萬元及10萬元，一共15萬元
    。因為我當時失業，所以和她借錢，…這筆錢我後來用在生
    活的開銷上」等語（見 97年度偵字第17893號卷第16頁），
    且依告訴人於原審法院及本院準備程序審理時證稱：「第 1
    筆5萬元他說要幫我投資基金」、「3月21日的時候，被告有
    匯款 3千元給我，說那是賺基金的錢，但我從來沒有看過交
    易單」等語（見原審卷第47頁、本院卷第18頁），可知被告
    實際上係將所借款項用於失業後之生活開銷，卻向告訴人佯
    稱其第1 筆借款係投資期貨或基金，並因此賺得利潤，且從
    未提出任何交易單據以資證明其從事投資，顯見被告係假藉
    投資期貨或基金之名，誘使告訴人交付第1 筆款項，其主觀
    上應有詐欺之故意及不法所有之意圖，至為明確。復查，被
    告向告訴人借款當時已遭資遣而失業賦閒中，缺乏工作收入
    ，根本無力清償債務，其事後始告知告訴人等情，係被告於
    檢察官偵訊、原審法院及本院審理時所供認之事實（見97年
    度偵字第17893 號卷第16頁、原審卷第49頁、本院卷第17頁
    背面、第18頁背面、第19頁），且據告訴人於本院準備程序
    審理時所證稱：「…第2 筆錢我根本不知道被告失業，他只
    說向我借錢，沒有說理由，我係看他有工作才借錢給他，事
    後他才告訴我他失業」等語（見本院卷第18頁、第19頁），
    亦與被告所供承相符，益見被告明知自己已失業，經濟狀況
    至為窘迫，並已陷於無償債能力之狀態，竟猶隱瞞此情而向
    告訴人商借第2 筆款項，實難謂於借款之初無詐欺之故意及
    不法所有之意圖。至於被告辯稱伊事後有開立本票予告訴人
    ，如要騙她，不會再簽本票云云，係屬事後債務處理之問題
    ，並不影響詐欺罪之認定。是被告以上開情詞否認有對告訴
    人詐欺之意思，所辯均非可信。
  (三)又據被告於本院準備程序審理時供稱：「（你何學歷？）空
    軍航空機械學校」等語（見本院卷第18頁背面），且依告訴
    人於本院準備程序審理時證稱：「（借錢之前你們認識多久
    ？）8個月，96年7月左右網路上認識的」、「（你何業？）
    當時是學生」、「（錢如何賺來？）醫療院打工，或獎學金
    。養老院1個月可以有2萬元，獎學金前5名有1萬元」、「（
    為何相信他？）他說他在南港科學園區工作，我信任他有工
    作才借錢給他」、「（被告有無告訴你他的學歷？）被告說
    他是成功大學機械系畢業，在南港科學園區的航空研發部門
    工作」等語（見本院卷第18頁、第18頁背面、第19頁、第28
    頁背面、第70頁），可知被告僅係空軍航空機械學校畢業，
    竟向告訴人訛稱係成功大學機械系畢業，在南港科學園區、
    工研院上班，隱瞞其失業生活困難之事，且其所借款項完全
    未從事期貨或基金之投資，而係為支應生活所需，迄今仍無
    還款能力，亦為被告所自承，已如前述。本件告訴人經濟並
    非富裕，前揭款項係於醫療院、養老院打工，或獎學金等辛
    苦累積而來，得來不易，且與被告僅係於網路上認識近 8個
    月之朋友，若非信任被告之高等學歷及科學園區、工研院高
    收入職業，並有投資能力等情，當無將辛苦賺來不易之存款
    輕易借予被告投資之理，且被告在向告訴人收受上開款項之
    時，其對於自己已無支付及償債能力，應屬知之甚明。告訴
    人將上開款項交付被告，縱有賺取利息之意，然若非其誤信
    被告屆期有償債能力及意願，實無可能為此利息而願將上開
    款項交付給被告，是被告對告訴人謊稱該筆款項之用途及隱
    瞞其學歷、無工作、無力償還債務之情事，已有實施欺罔之
    行為，而使告訴人陷於錯誤。是被告辯稱告訴人交付伊該筆
    金錢，係圖每月固定之利息，而伊如何運用該筆金錢及投資
    是否獲利等情，並非告訴人決定借貸該筆金錢所考量之事，
    告訴人未就伊是否將該筆金錢用於投資一事陷於錯誤等語，
    顯屬事後卸責之詞，不足採信。
  (四)綜上所述，本件被告為獲取金錢，不惜以投資基金、期貨等
    謊言及隱瞞其學歷、無工作之方式，施用詐術，致告訴人乙○○陷於錯誤，而交付金錢予其使用，本件事證明確，被告
    犯行堪以認定，應依法論科。
三、核被告所為，係犯刑法第339條第1項之詐欺取財罪。被告先
    後收受告訴人乙○○之前開款項，乃係於同一詐欺犯意下接
    續實施之數個舉動，且侵害同一之財產法益，應僅論以單純
    一罪。原審法院就此部分疏未查明，遽認告訴人乙○○並無
    陷於錯誤之情形，諭知被告無罪之判決，顯有未洽，檢察官
    上訴指摘原判決此部分諭知被告無罪為不當，為有理由，應
    由本院將原判決關於被告詐欺乙○○部分撤銷改判。爰審酌
    被告犯罪後飾詞卸責，且迄今未將所詐取金額全數返還被害
    人，犯罪後態度不佳，暨其犯罪之動機、目的、手段、素行
    、智識程度等一切情狀，量處如主文第 2項所示之刑，併諭
    知易科罰金之折算標準，以資懲儆。惟被告已與告訴人成立
    調解，有調解筆錄在卷可稽（見原審卷第59頁），且查被告
    前未曾受有期徒刑以上刑之宣告，有本院被告前案紀錄表 1
    份附卷可稽，被告因一時失慮，致罹刑章，經此次之偵審程
    序之教訓，當知所警惕，應無再犯之虞，本院認被告所受刑
    之宣告，以暫不執行為適當，爰併宣告緩刑 5年，以勵自新
    。
貳、無罪部分（即對甲○○詐欺部分駁回上訴）：
一、公訴意旨略以：丙○○意圖為自己不法之所有，於97年7月6
    日，在露天拍賣網以WAN556TW之帳號刊登拍賣行動電話之廣
    告，適甲○○上網瀏覽加以競標，標得後依丙○○之指示將
    3,000元匯入丙○○中國信託商業銀行丹鳳分行00000000000
    0 號帳戶內，卻遲未收到貨品，始知受騙。因認丙○○涉犯
    刑法第339條第1項之詐欺取財罪嫌云云。
二、按犯罪事實應依證據認定之，無證據不得認定犯罪事實；又
    不能證明被告犯罪者，應諭知無罪之判決，刑事訴訟法第15
    4條第2項、第301條第1項分別定有明文。再犯罪事實之認定
    ，應憑真實之證據，倘證據是否真實尚欠明確，自難以擬制
    推測之方法，為其判斷之基礎；而認定犯罪事實之證據係指
    足以認定被告確有犯罪行為之積極證據而言，該項證據自須
    適合於被告犯罪事實之認定，始得採為斷罪資料，最高法院
    著有53年度台上字第656號、29年度上字第 3105號判例可參
    。次按刑事訴訟上證明之資料，無論其為直接或間接證據，
    均須達於通常一般之人均不致有所懷疑，而得確信其為真實
    之程度，始得據為有罪之認定，若其關於被告是否犯罪之證
    明未能達此程度，而有合理懷疑存在，致使無從形成有罪之
    確信，根據「罪證有疑，利於被告」之證據法則，即不得遽
    為不利被告之認定，亦有最高法院76年度台上字第4986號判
    例可稽。而以情況證據（即間接證據）斷罪時，尤須基於該
    證據在直接關係上所可證明之他項情況事實，本乎推理作用
    足以確證被告有罪，方為合法，不得徒憑主觀上之推想，將
    一般經驗上有利被告之其他合理情況逕予排除，此觀諸最高
    法院 32年度上字第67號判例自明。再者，刑事訴訟法第161
    條已於91年2月8日修正公布，其第 1項規定：檢察官就被告
    犯罪事實，應負舉證責任，並指出證明之方法。因此，檢察
    官對於起訴之犯罪事實，應負提出證據及說服之實質舉證責
    任。倘其所提出之證據，不足為被告有罪之積極證明，或其
    指出證明之方法，無從說服法院以形成被告有罪之心證，基
    於無罪推定之原則，自應為被告無罪判決之諭知。
三、公訴人認被告涉犯上開詐欺取財罪嫌，無非係以甲○○之指
    訴為論斷之主要依據，而甲○○所以認為被告對其等詐欺，
    係因其標得被告拍賣之行動電話，並將貨款匯予被告後，遲
    未收到得標物品。訊據被告堅決否認有何詐欺甲○○之犯行
    ，辯稱：伊以為弟弟有寄出手機，結果弟弟說未包裝，伊向
    告訴人說如果很急的話，伊就退錢給他，嗣後亦已退錢給他
    ，伊並無詐欺等語。
四、經查：
  (一)按詐欺取財罪之成立，以意圖為自己或第三人不法所有，以
    詐術使人將本人或第三人之物交付為要件。所謂以詐術使人
    ，必須被詐欺人因其詐術而陷於錯誤，若其所用方法，不能
    認為詐術，亦不致使人陷於錯誤，即不構成該罪。公訴人未
    進一步調查、舉證被告究以何詐術致甲○○陷於錯誤，即以
    被告未確實履行債務，遽認其所為乃係詐欺，甲○○於原審
    法院審理時證稱：「7月6日與被告確認，被告說他有收到匯
    款，7月7日會把東西寄出來，我直到7月9日尚未收到東西，
    …到當天下午才聯絡到被告，他跟我說東西已經寄出…，我
    表示沒有收到…，被告說是由被告弟弟去寄送…，且找不到
    他弟弟…。10日當天……電話打不通，我就用簡訊告知被告
    我會報警處理，…被告回電，表示會在 7月11日把貨款還給
    我，並說若是收到手機的話，請我把手機寄還給他，… 7月
    12日當天去報警…7 月13日…被告就將貨款匯回我的帳戶。
    」、「他有提到當時他跟他女朋友處得不愉快，所以他不接
    手機。」等語（見原審卷第44、45頁），可知被告是以真實
    身分為上開行為，留予甲○○之聯絡方式，並非虛假，甲○○匯入貨款之帳戶，亦係以被告本人名義開立，有中國信託
    商業銀行丹鳳分行000000000000號帳戶存摺影本 1份在卷可
    稽（見97年度偵字第23480號偵查卷第 12、13頁）。是被告
    所稱：因與女友吵架，平日行動電話關機，晚上才開機，所
    以造成甲○○誤會，事後已取消交易，買方亦同意等辯解，
    非無所本。甲○○更早於警方報告檢察官偵查前，即取回其
    所匯貨款，益難認被告係自始以詐欺之意為該行為。據上各
    節，因缺乏積極證據足認被告為上開交易之際，有詐欺之犯
    意及施用詐術之行為，尚不得遽以詐欺取財罪相繩。
  (二)公訴人上訴意旨雖以：被告無法提出手機交予告訴人，而係
    返還款項，顯見被告並無手機可供交易，純為誘使告訴人匯
    款而刊登假之買賣訊息云云，然查被告確實擁有與其刊登之
    拍賣網頁上所拍賣之手機相同廠牌、型號之手機，有手機外
    包裝影本 1紙附卷可稽（見本院卷第48頁），復經本院勘驗
    結果相符，足證被告刊登商品當時確有手機可供拍賣，是公
    訴人上訴意旨以此指摘，委無可採。
  (三)綜上所述，依公訴人所舉證據，被告被訴對甲○○涉犯詐欺
    取財罪嫌尚屬不能證明，復查無其他積極證據足資認定被告
    有檢察官所指之上開詐欺取財犯行，揆諸上開說明意旨，原
    審法院所為被告無罪判決，尚無違誤，公訴人上訴意旨執持
    前詞指摘原審判決不當，並無理由，應予駁回。
據上論斷，應依刑事訴訟法第368條、第369條第1項前段、第364
條、第299條第1項前段，刑法第339條第1項、第41條第1項前段
、第74條第1項第1款，判決如主文。
本案經檢察官郭弘佑到庭執行職務。
中    華    民    國    98    年    10    月    14    日
                  刑事第二庭審判長法  官  洪光燦
                                  法  官  林恆吉
                                  法  官  宋明蒼
以上正本證明與原本無異。
不得上訴。
                                  書記官  駱麗君
中    華    民    國    98    年    10    月    14    日
附錄：本案論罪科刑法條全文
中華民國刑法第339條
意圖為自己或第三人不法之所有，以詐術使人將本人或第三人之
物交付者，處5年以下有期徒刑、拘役或科或併科1千元以下罰金
。
以前項方法得財產上不法之利益或使第三人得之者，亦同。
前二項之未遂犯罰之。


司法院資訊處製作；財團法人民間司法改革基金會備份。
